台灣高等法院台中分院刑事判決　　　　　　　　九十二年度選上訴字第一八三一號
　　上　訴　人
　　即　被　告　丙○○
　　右　一　人
　　選任辯護人　張良銘
　　上　訴　人
　　即　被　告　癸○○
　　　　　　　　戊○○
　　　　　　　　乙○○
　　　　　　　　丁○○
右上訴人被告違反公職人員選舉罷免法案件，不服臺灣彰化地方法院九十二年度選訴
字第四號中華民國九十二年八月十三日第一審判決（起訴案號：臺灣彰化地方法院檢
察署九十一年度選偵字第四十七號），提起上訴，本院判決如左：
    主      文
原判決撤銷。
丙○○、癸○○、戊○○、丁○○、乙○○均無罪。
    理      由
一公訴意旨以：被告丙○○係彰化縣第十五屆縣議員候選人，為求當選，仍積極從
    事競選活動，其獲悉其選區內之彰化縣芳苑鄉○○村路上代天府（下稱路上代天
    府）之宗教團體，將於九十一年一月十九日舉行該廟信徒前往台南縣北門鄉南鯤
    鯓代天府進香活動，而因該代天府之已成年信徒大多數係其選區內之具有選舉權
    人，乃萌欲借捐助之名，交付財物予該代天府，而使該代天府之信徒於選舉時，
    將選票圈選於伊之賄選犯意，竟先委由親家即亦為代天府之信徒被告丁○○（係
    被告乙○○之父親），於九十年十二月中旬某日，至路上代天府向被告癸○○表
    示，被告丙○○願贊助進香團香客之帽子錢，被告癸○○旋即囑咐不知情而經營
    設於彰化縣芳苑鄉○○路一一三巷二號「東誠禮品行」之李存毅，以每頂帽子新
    台幣（下同）二十元之價格製作該帽子計七百頂，而被告癸○○並告知其與被告
    丁○○商討決議須在帽子側邊印上「路上代天府」（正面）、「進香團」（左側
    ）及「縣議員候選人丙○○」等字樣之訊息予李存毅。後李存毅於同年一月十二
    日左右，將承作完畢之帽子七百頂，載運至代天府交予癸○○，而被告丁○○並
    於時，至代天府，將一萬四千元交付被告癸○○，而被告癸○○隨即轉交予李存
    毅。該等帽子並於九十一年一月十九日進香活動當天發給彰化縣芳苑鄉內有選舉
    權之路上代天府香客等人。後被告癸○○，於九十一年一月上旬日，向不知情而
    任職於代天府之會計己○○指示：「這幾天本縣議員進南會來廟裡捐贈這次進香
    經費，屆時不要入帳」等語，而嗣於九十一年一月十二日，被告戊○○、乙○○
    夫婦（乙○○身披印有「縣議員候選人丙○○」字樣之競選紅布條）二人一起前
    往路上代天府，由被告乙○○將內有二萬元現金之紅包袋（封面印有縣議員候選
    人丙○○恭賀）一包交由路上代天府會計己○○，並口出「請多支持」等語。而
    己○○為要帳目清楚，乃於九十一年一月十四日，在該代天府內請示被告癸○○
    要如何記帳，被告癸○○乃指示己○○以丙○○大哥之名字代替，而己○○即依
    指示在感謝狀記捐款人為洪進琴，並將該筆二萬元記帳於九十一年一月十九日進
    香活動之收入項內。嗣警獲報，即循線查悉，進而分別於九十一年一月二十三日
    八時五十分許；及同年月二十四日十六時許，分別在路上代天府；及彰化縣二林
    鎮○○街三九號丙○○競總部為警會同彰化縣調查站、彰化憲兵隊查扣得帳冊一
    份、感謝一本、紅包袋一個（即內裝二萬元之紅包袋）及進香用帽子一頂；及印
    有「縣議員候選人丙○○恭賀」字樣之紅包袋十九個，因認被告等涉有公職人員
    選舉罷免法第九十一條第一項第一款行賄團體罪嫌云云。
二、公訴意旨認被告等涉有違反公職人員選舉罷免法罪嫌，係以：(1)路上代天府設有
    管理委員會之組織管理廟務，並有信徒大會及管理委員會，且以芳苑鄉上開四村
    村民信徒為其會員，參之內政部辦理宗教團體興辦公益慈善及社會教化事業獎勵
    要點第二點之規定，路上代天府應確屬宗教團體。(2)路上代天府於九十一年一月
    十九日確有舉辦前往台南縣南鯤鯓代天府進香活動，當天共有信徒約六百餘人，
    參加之信徒均分得一頂印有丙○○字樣之帽子等事實，業據證人即當天跟監之警
    員洪繁蕎、路上代天府會計己○○在偵查中證述明確，復有扣案之帳冊、帽子及
    帽子照片三幀附卷可稽。(3)前揭七百頂帽子確係被告癸○○委由李存毅製作，且
    帽子之顏色、式樣及其上文字均由係被告癸○○所提供，並非李存毅設計的等事
    實，亦據證人李存毅迭於警訊及偵查中證述綦詳。(4)九十一年一月十二日，被告
    戊○○、乙○○夫婦（乙○○身披印有「縣議員候選人丙○○」字樣之競選紅布
    條）二人一起前往路上代天府，由被告乙○○將內有二萬元現金之紅包袋（封面
    印有縣議員候選人丙○○恭賀）一包交由路上代天府會計己○○，並口出「請多
    支持」等語，己○○為要帳目清楚，乃於九十一年一月十四日，在該代天府內請
    示被告癸○○要如何記帳，被告癸○○乃指示己○○以丙○○大哥之名字代替，
    而己○○即依指示在感謝狀記捐款人為洪進琴，並將該筆二萬元記帳於九十一年
    一月十九日進香活動之收入項內等事實，亦據證人己○○於偵查中證述明確，復
    有扣案帳冊內路上厝寺廟管理委員收入憑單、感謝狀、印有「縣議員候選人丙○○恭賀」之紅包袋一個及口卡二紙在卷可稽。(5)丙○○競選總部，經警搜索結果
    ，在服務處內乙○○辦公桌右邊中間上鎖抽屜內，亦搜得與在路上代天府所搜獲
    之上揭紅包袋相同紙質、式樣、顏色、字樣之紅包袋十九個之事實，亦據證人即
    警員吳建德在偵查中證述明確，復有扣押筆錄及照片二紙附於警卷可證，足證路
    上代天府所搜獲之紅包袋確出自丙○○競選總部無誤，參之被告丙○○既身為縣
    議員候選人，且被告出身路上代天府信徒之乙○○又係其媳婦，且亦在競選服務
    處幫忙，其對戊○○、乙○○交付路上代天府乙事，實難諉為不知等情為其論據
    。訊據被告丙○○等人均矢口否認涉有前開違反公職人員選舉罷免法之賄選犯行
    ，丙○○辯稱：伊未叫丁○○去路上代天府捐助製作帽子之費用，更未囑付其子
    戊○○、媳乙○○前往路上代天府捐款二萬元等語。被告癸○○固承認被告丁○○曾向其提及被告丙○○欲贊助製作帽子費用及收受被告丁○○交付之一萬四千
    元之事實，惟辯稱：伊未有替被告丙○○賄選之行為，再者，伊事先根本不知有
    人前來捐款二萬元之事，有關可能係被告丙○○之兄前來捐款等情，純屬廟內之
    人，根據會計描述所作之猜測等語。被告丁○○固亦承認曾與交付一萬四千元予
    被告癸○○之事實，惟辯稱：該錢係伊自已之捐款與被告丙○○無關等語。被告
    戊○○、乙○○均辯稱：伊等未曾至路上代天府為任何捐款之行為等語。
三、按犯罪事實應依證據認定之，無證據不得推定其犯罪事實；又不能證明被告犯罪
    或其行為不罰者，應諭知無罪之判決，刑事訴訟法第一百五十四條第二項第三
    百零一條第一項分別定有明文。又認定犯罪事實所憑之證據，無論其為直接或間
    接證據，在訴訟上之證明均須於通常一般之人均不致有所懷疑而得確信其為真實
    之程度，始得據為有罪之認定，倘其證明尚未達到此一程度而有合理之懷疑存在
    ，以致無從形成對被告不利之確信時，依據罪疑利益歸於被告之法則，即應儘先
    為有利被告之判斷，不得徒憑主觀上之臆測遽行排除有利於被告之可能，最高法
    院七十六年臺上字第四九八六號著有判例足參。次按公職人員選舉罷免法第九十
    一條第一項第一款係以：對於該選舉區內之團體或機構，假借捐助名義，行求期
    約或交付財物或其他不正利益，使其團體或機構之構成員，不行使投票權或為一
    定之行使者，為其構成要件，其係規範吾人對於選舉區內之團體或機關，不得假
    借任何捐助名義，妨害投票之清白及公平性（最高法院九十年度台上字第二七九
    一號判決參照）。上開條文既規定「．．假借捐助名義，行求期約或交付財物或
    其他不正利益，『使』其團體或機構之構成員，不行使投票權或為一定之行使」
    ，參酌其與同法第九十條之一，前後條文之立法體系及立法規範目的，則本罪之
    成立，須行為人在主觀上具有為上開不法行為之犯意，而使團體或機構之構成員
    為投票權一定之行使或不行使，以妨害投票之清白及公平性；在客觀上，行為人
    所行求期約或交付之財物或不正利益可認係使團體或或機構之構成員為投票權之
    一定行使或不行使之對價。上開對價關係，在於交付者之一方，係認知其所行求
    、期約或交付之意思表示，乃為使團體或機構構成員為投票權一定之行使或不行
    使；在相對人一方，亦應認知對方對其所行求、期約或交付之意思表示，乃為使
    其構成員為投票權一定之行使或不行使。且交付之財物或不正利益，並不以金錢
    之多寡為絕對標準，而應綜合社會價值觀念、授受雙方之認知及其他客觀情事而
    為判斷，此項判斷應於不違背國民之法律感情與認知下，就社會一般生活經驗而
    為判斷（最高法院九十二年度台上字第八九三號判例、九十一年度台上字第六０
    五六號判決參照）。
四、本院查：
  (一)被告丁○○確有交付交付一萬四千元予被告癸○○，由癸○○委託李存毅製作印
    有「路上代天府」（正面）、「進香團」（左側）及「縣議員候選人丙○○」等
    字樣之帽子，發放信徒使用之助選行為
    上開交付一萬四千元製作帽子之事實，業據被告丁○○於本院審理時自白不諱，
    而路上代天府於九十一年一月十九日確有舉辦前往台南縣南鯤鯓代天府進香活動
    ，當天共有信徒約六百餘人，共搭乘十二部遊覽車前往，而參加之信徒均分得一
    頂印有丙○○字樣之帽子等事實，業據證人即當天跟監之警員洪繁蕎、路上代天
    府會計己○○在偵查中，證人壬○○、辛○○於本院審理時證述明確，復有扣案
    之帳冊、帽子及帽子照片三幀附卷可稽。前揭七百頂帽子確係被告癸○○委由李
    存毅製作，且帽子之顏色、式樣及其上文字均由係被告癸○○所提供，並非李存
    毅設計的等事實，亦據證人李存毅迭於警訊及偵查中證述綦詳。且被告癸○○於
    警訊中供稱：「丁○○來代天府管理委員會表示，要找縣議員候選人丙○○贊助
    帽子；又過了幾天，丁○○拿了一萬四千元給我，表示這是丙○○贊助的帽子錢
    ；該七百頂帽子之字樣是伊與丁○○商討後印上去的」等語；另於偵查中供承：
    「當初丁○○有來說要寄付帽子的錢，當時他有說要印丙○○字樣」等語，參酌
    被告丙○○參選縣議員之事實，顯見被告丁○○交付該一萬四千元予被告癸○○
    ，確係以被告丙○○欲贊助為由而為之。再參之證人己○○在偵查中所證：伊不
    知道做帽子之經費何來，並未入帳，係由總幹事（按指被告癸○○）自己處理的
    等語，是被告丁○○確有為助選而交付交付一萬四千元予被告癸○○，由癸○○
    委託李存毅製作印有「路上代天府」（正面）、「進香團」（左側）及「縣議員
    候選人丙○○」等字樣之帽子，發放信徒使用行為應可認定。
  (二)被告戊○○、乙○○確有捐款二萬元予路上代天府之行為
  I證人己○○於九十一年一月二十四日警訊中證稱：「在戊○○要來捐款前幾天，
    代天府總幹事癸○○有告訴我，這幾天本屆縣議員丙○○會來廟裡捐贈這次進香
    經費，叫我屆時不要入帳，戊○○、乙○○真正來捐款的日期不是感謝狀內所記
    之日期，是在感謝狀的前一、兩天（應該是元月十二、十三日），因為當總幹事
    有授意丙○○叫人來捐款時，不要入帳，所以感謝狀寫十四日，是在事後補寫的
    ，至於為會何寫『洪進琴』之名，是因為事後要入帳，我問總幹事要寫誰的名字
    ，他說寫丙○○之兄，洪賜琴之名，因為我們廟內委員只知道洪賜琴綽號叫瘋琴
    ，所以就寫洪進琴，總幹事並說這樣好」「在議員選舉競選開始起，總幹事在廟
    裡辦公室遇到有信徒前來即告多支持丙○○」等語；其後於偵查中證稱：「這二
    萬元是在一月十四日我寫感謝狀前一、二天有一男一女，其中女的身披縣議員候
    選人丙○○競選紅布條，是那個女的拿封面有縣議員候選人丙○○恭賀字樣，內
    裝新台幣二萬元的紅包給我，並說請多支持」「因為在那一男一女來捐錢之前，
    總幹事曾交待過我，不要寫丙○○名字」等語（九十一年一月二十五日偵訊筆錄
    ）；而證人即偵辦本件之偵查員庚○○於原審審理中證稱「（問：當時你如何知
    道要拿戊○○及乙○○的口卡給她（指己○○）指認）當時紅包是寫丙○○，收
    據是寫洪進琴，他說他們進去時有請他拜託，所以我提供丙○○家屬口卡給他認
    ，所以他指認戊○○、乙○○」等語，是復有扣案帳冊內路上厝寺廟管理委員收
    入憑單、感謝狀、印有「縣議員候選人丙○○恭賀」之紅包袋一個及口卡二紙在
    卷可稽。
  II警方於九十一年一月二十四日持搜索票搜索丙○○競選總部結果，在服務處內乙○○辦公桌右邊中間上鎖抽屜內，查獲與在路上代天府所搜獲之上揭紅包袋相同
    印有「縣議員候選人丙○○恭賀」字樣之紅包袋十九個之事實，亦據證人即警員
    吳建德在偵查中證述明確，復有扣押筆錄及照片二紙附於警卷及該紅包紙袋扣案
    可證，雖上開分別於不同地點查獲之紅包紙袋花色並非一致，然經本院將上開於
    路上代天府查扣之紅包袋（一紙）與被告丙○○競選總部查扣之紅包袋（十九紙
    ）送請內政部警政署刑事警察局鑑定結果，認定：在競選總部查獲紅包紙袋上所
    印「縣議員候選人丙○○恭賀」字樣，與在路上代天府查扣紅包袋上之印文相符
    ，有該局九十二年十一月十二日刑鑑字第九二０二０九八八一號鑑驗通知書附卷
    可考，是證人己○○上開證詞應與事實相符。己○○嗣於本院審理時改稱，無法
    指認被告戊○○、乙○○二人捐款云云，應係迴護之詞，難以採信。
  (三)上開事實既經認定，則被告等之上開行為是否與前揭公職人員選舉罷免法第九十
    一條第一項第一款之構成要件該當？就被告丁○○、癸○○等捐助財物製作帽子
    供進香信徒使用部分，固明白表示了為被告丙○○助選之企圖，然以：I市價二
    十元之遮陽帽子之經濟價值，就一般社會一般生活經驗而言，應不足以構成對團
    體或機構構成員之投票權為一定行使之對價性。II依證人己○○於警訊之證述，
    九十一年一月十九日進香當日尚有其他候選人陳諸讚贊助飲料四十箱、洪宗煜贊
    助礦泉水十箱等語，參酌現今諸多公益或宗教活動多有贊助行為之社會事實，被
    告等是否有不法行為之主觀犯意亦有合理可疑。其次，就被告戊○○、乙○○捐
    贈二萬元部分，以前開相同理由，無法認定被告等有主觀犯意，同時亦不具對價
    性，且依證人己○○之證述，被告二人於捐款時，甚且要求不要入帳，就另一角
    度言，在捐款事實未廣為宣傳之情形下，則被告二人如何達成本罪構成要件所稱
    「使其團體或機構之構成員，不行使投票權或為一定之行使」？是被告等上開行
    為與本罪構成要件尚屬有間。
五、綜上所述，本件被告丁○○、戊○○、乙○○、癸○○等四人之上開行為既與犯
    罪構成要件不符，被告丙○○即無從成立共犯可言，被告等之犯行尚屬不能証明
    。原審未詳細審酌上情，致對被告等為科刑之判決，自有未洽。被告等上訴意旨
    ，否認犯罪，並據以指摘原審判決不當，係屬有理由，應由本院將原審判決撤銷
    改判。本件被告等之犯行不能証明，自應由本院為被告等無罪之諭知。
六、據上論結，應依刑事訴訟法第三百六十九條第一項前段、第三百六十四條、第三
    百零一條第一項，判決如主文。
本案經檢察官甲○○到庭執行職務。
中      華      民      國      九十三  年      一      月      十四    日
                                臺灣高等法院臺中分院刑事第四庭
                                      審判長法　官　洪　耀　宗
                                            法　官　江　德　千
                                            法  官　劉　登　俊
右正本證明與原本無異。
除檢察官外，其餘不得上訴
如不服本判決應於收受送達後十日內向本院提出上訴書狀，其未敘述上訴之理由者並
得於提起上訴後十日內向本院補提理由書（均須按他造當事人之人數附繕本）。
                                            書記官　鄧　智　惠
中      華      民      國      九十三  年      一      月      十五    日
                                                                        Ａ
